【裁判字號】    98,台上,1079
【裁判日期】    980305
【裁判案由】    偽造文書
【裁判全文】
最高法院刑事判決            九十八年度台上字第一○七九號
上  訴  人  台灣高等法院檢察署檢察官
上  訴  人
即  被  告  甲○○
選任辯護人  謝文欽律師
上列上訴人等因被告偽造文書案件，不服台灣高等法院中華民國
九十七年九月五日第二審更審判決（九十五年度重上更(四)字第一
三三號，起訴案號：台灣台北地方法院檢察署八十五年度偵字第
七三五六號），提起上訴，本院判決如下：
    主  文
原判決撤銷，發回台灣高等法院。
    理  由
本件原判決撤銷第一審關於上訴人即被告甲○○侵占部分之判決
，依修正前刑法牽連犯從一重改判論處被告連續行使偽造私文書
，足以生損害於他人罪刑，固非無見。
惟查：(一)、有罪判決書，應記載對於被告有利證據不採納之理由
，如漏未記載，即有判決不備理由之違背法令，刑事訴訟法第三
百十條第二款、第三百七十九條第十四款前段分別定有明文。被
告在原審此次更審中，具狀陳明：依告訴人乙○○於鼎康證券
股份有限公司（下稱鼎康公司）000000－0帳號之有價證
券買賣對帳單，可知告訴人在該公司帳戶內未曾存有或買進任何
南港輪胎股份有限公司（下稱南港輪胎）及立益紡織股份有限公
司（下稱立益紡織）之股票，卻在民國八十三年十二月八日賣出
南港輪胎股票十萬股，同月二十八日賣出立益紡織股票十萬股，
上開股票既非原存在於告訴人帳戶內，被告自不可能在告訴人不
知情下，竟可自該帳戶內出賣原不存在之前揭股票。可見茍非告
訴人自行從他處提領前揭股票並在上開帳戶出售，被告絕無可能
「憑空盜賣」於交易前原不存在上開告訴人帳戶內之股票；告訴
人既知悉出售前揭股票，則售股所得之支票，被告自係依其指示
而為處理。告訴人於九十六年三月二十二日在另案九十六年度
偵續字第一一六號之偵查中經訊以：「隨九十一年度上更(一)字第
八四三號刑事審理狀所附之劉友瑞、楊銘中及王丙○○等人之股
票買進報告書，如何取得？」時，供稱：「是被告甲○○於八十
四年四月十五、十六日，拿到台北市松山區○○○路○段二七八
號我丈夫林充孝的長青診所給我的，就說是我買的新亞（開發建
設股份有限公司）股票，當時我沒看就收起來，不知其中有劉友
瑞、楊銘中等人之買進報告書」，足見被告於上開股票完成交易
後，隨即將交易憑據及告訴人借用人頭帳戶劉友瑞、楊銘中之買
進報告書等相關資訊完整提報與告訴人。如被告係利用劉友瑞、
楊銘中之帳戶盜賣股票，焉有將盜賣證據即附有劉友瑞、楊銘中
之買進報告書主動交付告訴人收存之理？依卷附王丙○○在鼎
康公司000000－0號融資帳戶之有價證券買賣對帳單所載
，可知楊秀梅在王丙○○上開帳戶內之華隆股份有限公司（下稱
華隆）、泰山股份有限公司及新光合纖股份有限公司（下稱新光
合纖）等股票，均為當日買賣軋沖，並無任何交割款，自無前揭
股票等均為被告盜賣或侵占之可言等各情（見更(四)卷(三)第一三八
頁、第一四三頁、第一四八頁、第一四九頁、第一五二頁、第一
五三頁）。上開陳述，就被告所辯其未盜賣告訴人之股票、未偽
造並行使股票買賣相關文書、未詐領增資配股之股票或未偽造支
票背書等，係屬有利之證據，原審未予審酌，復未說明究如何不
足憑採之理由，依首揭規定，自有判決不備理由之違誤。(二)、原
判決事實欄記載「甲○○復連續多次於附表一編號九、十一、十
四至十七所示之時間，將乙○○、楊秀梅所有存放於王丙○○帳
戶內之股票（股票名稱及股數詳如附表一編號九、十一、十四至
十七所示），未經乙○○、楊秀梅之同意，佯以王丙○○之名義
向鼎康公司為股票賣出之委託，使鼎康公司承辦人誤認係王丙○
○委託賣出王丙○○上開帳戶內原為乙○○、楊秀梅所有之股票
而陷於錯誤，將帳戶內之股票委託賣出，鼎康公司並將交割股款
匯入王丙○○供交割股款用之銀行帳戶內，甲○○因而詐得如附
表一編號九、十一、十四至十七所示之交割股款」（見原判決第
三頁第十三至二二行），亦即認定被告盜賣在王丙○○0000
00－0號融資帳戶內股票之事實，係如其附表（下稱附表）一
編號九、十一、十四至十七所示。惟理由中係論述被告「將乙○
○、楊秀梅所有存放於王丙○○帳戶內之股票（股票名稱及股數
詳如附表一編號十、十二、十八、十九、二十、二十一所示），
未經乙○○、楊秀梅之同意，佯以王丙○○之名義向鼎康公司為
股票賣出之委託，使鼎康公司承辦人誤認係王丙○○委託賣出王
丙○○上開帳戶內原為乙○○、楊秀梅所有之股票而陷於錯誤，
將帳戶內之股票委託賣出，鼎康公司並將交割股款匯入王丙○○
供交割股款用之銀行帳戶內，甲○○因而詐得如附表一編號十、
十二、十八、十九、二十、二十一所示之交割股款……」（見原
判決第十五頁第十至十八行），亦即又謂被告係盜賣在王丙○○
前揭融資帳戶內，如附表一編號十、十二、十八、十九、二十、
二十一所示之股票。其就被告盜賣存放在王丙○○前揭融資帳戶
內股票之事實認定，與理由論述不相適合，非無矛盾。又原判決
係援引附表一為犯罪事實及理由說明之一部，但附表一並無編號
十八、十九、二十、二十一之記載，上開理由論敘，自失所據，
同有可議。(三)、依卷附台灣證券集中保管股份有限公司八十六年
二月三日證保股字第○○八九八號函所載：新亞建設開發股份
有限公司（下稱新亞建設）股票增資股有六萬二千股於八十四年
十二月四日完成消除前手過戶作業，至股票字號八四－ＮＸ－一
五二七八，股數四百股，經查股東名簿仍記載於乙○○名下（見
一審卷第七八頁反面）等情以觀，新亞建設增資配股之股票，於
八十四年十一月七日經出賣後而轉讓過戶之股數似為六萬二千股
而非六萬二千四百股，惟附表一編號十卻記載被告偽造增資配股
領據詐得，及偽造股票轉讓過戶申請書在不詳帳戶盜賣該股票之
數量為六萬二千四百股，其此部分之事實認定顯與卷證資料不符
，自有證據上理由矛盾之違誤。又原判決認上開新亞建設之增資
配股係由被告在該股票出讓人欄偽造告訴人之背書及偽造股票轉
讓過戶申請書，並未說明所憑之依據，僅以被告有上開犯行「自
無庸置疑」云云（見原判決第十頁末四行至次頁第三行），為其
論據，亦有認定犯罪事實不依憑證據之違法。(四)、原判決就被告
將乙○○、楊秀梅所有存放在王丙○○帳戶內股票，未經乙○○
、楊秀梅同意，佯以王丙○○名義向鼎康公司為股票賣出委託，
而詐得各該股票股款（即理由貳之三之(二)）部分，僅論述被告所
為如附表一編號十、十二、十八、十九、二十、二十一部分係犯
刑法第三百三十九條第一項之詐欺取財罪，惟附表一並無編號十
八、十九、二十、二十一，已如前述，且附表一編號十、十二均
屬乙○○所有而為被告所盜賣，至楊秀梅所有存放在王丙○○前
揭融資帳戶內之股票而經被告擅自賣出部分，依附表一所載，係
編號十四、十五、十六、十七，然原判決就被告此部分犯行究應
如何論罪，悉未說明論列，理由顯有未備，難認適法。(五)、原判
決事實記載被告「自八十三年十月間起，先利用代乙○○辦理買
賣股票辦理交割等手續須蓋用乙○○印章之機會，取得乙○○所
交付之乙○○之印章，在乙○○之夫位於北市經營之長青診所內
，連續多次盜用乙○○之印章，在空白之存券領回申請書、交割
單、委託書，以及於八十四年十一月間利用領取乙○○所出借原
存放於永欣證券公司集保帳戶內新亞建設開發股份有限公司之股
票二百九十一張，應於存卷領回申請書及委託書上蓋用『乙○○
』之印章之機會，擅自於補發之領取增資配股領據及股票轉讓過
戶申請書上蓋用『乙○○』之印文，……」等情（見原判決第二
頁第六至十六行），惟理由欄內就被告在長青診所內連續多次盜
用告訴人之印章部分，則未說明憑以認定之依據及理由；且告訴
人在原審更審前經訊以：「你的印章如何被盜蓋？」時，答稱：
「我不知道，我的印章都是我自己保管，我只有一個印章，我兒
子有以我的戶頭買賣股票。我猜想被告可能利用至我先生診所蓋
章機會偷偷另外蓋章，因我未把章交給他」等語（見上訴卷第四
一頁反面、第四二頁）。如果無訛，告訴人認被告在長青診所內
盜用其印章，僅屬臆測之詞，既乏積極證據足堪憑認，能否僅以
其個人主觀揣測之指述，即謂被告有盜用其印章之犯行，要非無
疑。此部分實情為何？關涉被告有無偽造前揭私文書之犯罪事實
認定，於其利益有重大關係，事實審法院自應進一步釐清審認，
本院前次發回意旨就此亦已詳加指明，惟原審仍恝置不論，致其
調查未盡之瑕疵依舊。又被害人所述被害之經過及告訴人之告訴
事實，須無瑕疵可指，而就其他方面之調查復與事實相符，始足
據為判決之基礎，亦即被害人或告訴人之指述，應有補強性法則
之適用（本院三十二年上字第六五七號、五十二年台上字第一三
○○號、六十一年台上字第三○九九號判例意旨參照）。原判決
就所認被告盜用告訴人印章偽造新亞建設補發之領取增資配股領
據及股票轉讓過戶申請書部分，係以告訴人之陳述為唯一論據，
然就告訴人此部分之指述，是否確與事實相符，並未說明究有何
可資補強之佐憑，即遽認被告亦有此部分偽造私文書並持以行使
之犯行，非唯速斷，於證據法則亦難謂無悖。(六)、量刑之輕重，
固屬事實審法院得依職權裁量之事項，惟仍應受比例原則及公平
原則之限制，否則其判決即非適法。蓋刑事審判旨在實現刑罰權
之分配正義，故法院對有罪之被告科刑，自應符合上開罪刑相當
之原則，使罰當其罪，以契合人民之法律感情。原判決認定被告
詐得告訴人等所有之股票，較第一審判決所認定之犯罪事實，多
出中華開發股份有限公司十二萬六千股、福昌紡織股份有限公司
三十萬股、立益紡織十萬股、南港輪胎十萬股，而較第一審判決
所認定之犯罪事實減少部分，則為華隆五千股、新光合纖五千股
及台灣苯乙烯股份有限公司一萬股。整體而言，原審所認定被告
之犯罪事實，已較第一審判決有所擴張，且被告上訴否認有本件
事實欄所載之犯罪，亦經原審認無理由而予以指駁，則被告犯本
件之罪所生之危害，顯較第一審判決所認定者為重。但第一審為
刑之量定時，係處被告有期徒刑三年六月，原判決既未敘明第一
審判決之量刑有何違法或不適當之情形，乃竟僅量處被告有期徒
刑一年八月，其就刑罰之量定能否謂猶與比例原則及公平原則無
違？即不無研酌餘地。以上或為上訴意旨所指摘，或為本院得依
職權調查之事項，應認仍有發回更審之原因。原判決認有修正前
刑法牽連犯關係之詐欺部分，及說明不另為無罪諭知部分，基於
審判不可分原則，亦應併予發回。
據上論結，應依刑事訴訟法第三百九十七條、第四百零一條，判
決如主文。
中    華    民    國  九十八  年    三    月    五    日
                      最高法院刑事第七庭
                          審判長法官  謝  俊  雄
                                法官  陳  世  雄
                                法官  魏  新  和
                                法官  吳  信  銘
                                法官  徐  文  亮
      本件正本證明與原本無異
                                      書  記  官
中    華    民    國  九十八  年    三    月   十一   日
                                                      K


司法院資訊處製作；財團法人民間司法改革基金會備份。
